【裁判字號】    94,建上,47
【裁判日期】    950425
【裁判案由】    給付承攬報酬
【裁判全文】
臺灣高等法院民事判決                  94年度建上字第47號
上  訴  人  恆康科技有限公司
法定代理人  丙○○
訴訟代理人  林雯澤律師
被上訴人    華新電通股份有限公司
法定代理人  乙○○○
訴訟代理人  甲○○
上列當事人間請求給付承攬報酬事件，上訴人對於中華民國94年
5 月16日臺灣臺北地方法院94年度建字第83號第一審判決提起上
訴及減縮上訴聲明，本院於95年4 月11日言詞辯論終結，判決如
下：
    主  文
原判決關於駁回上訴人後開第二項之訴部分與該部分假執行之聲
請及關於上訴部分（減縮部分除外）訴訟費用之裁判均廢棄。
上開廢棄部分，被上訴人應給付上訴人新台幣佰貳拾玖萬玖仟
壹佰拾陸元及自民國94年4 月21日起至清償日止，按年息百之
五計算之利息。
第一、二審訴訟費用關於上訴部分（減縮部分除外）由被上訴人
負擔。
本判決第二項於上訴人以新台幣壹佰壹拾萬元供擔保後，得假執
行。但被上訴人如於假執行程序實施前，以新台幣佰貳拾玖萬
玖仟壹佰拾陸元為上訴人預供擔保，得免為假執行。
    事實及理由
壹、程序方面：
    按「訴狀送達後，原告不得將原訴變更或追加他訴。但有下
    列各款情形之一者，不在此限：‧‧‧三、擴張或減縮應受
    判決事項之聲明者。」民事訴訟法第255 條第1項第3款定有
    明文。本件上訴人就其主張之遲延利息部分，於原審聲明應
    自起訴狀繕本送達被上訴人翌日起至清償日止，按年息百分
    之五計算之利息，嗣於本院言詞辯論期日，不變更訴訟標的
    ，僅就上開遲延利息減縮聲明為自原審擴張聲明狀繕本送達
    被上訴人翌日（即民國94年4月21日）起算。揆之上開法條
    規定，上訴人為此減縮應受判決事項之聲明，應予准許。
貳、實體方面：
一、上訴人主張：被上訴人與訴外人台灣電力股份有限公司（下
    稱台電公司）於92年3月12日簽訂「工程採購承攬契約書」
    （下稱台電承攬契約書），約定由被上訴人承攬「高雄區營
    業處92年甲工區○○○路工程帶料發包工程」，嗣兩造於92
    年3月27日簽訂「工程發包合約書」（下稱系爭次承攬合約
    書），約定被上訴人將台電公司定作之上開工程轉包由其施
    作，且合約第5條約定工程款依被上訴人與台電公司間承攬
    契約價款之98%計價（含稅），每月實作實算，比照台電公
    司付款條件，被上訴人應於收到台電公司款項7日內付款予
    上訴人。上開台電承攬契約工程，完全由上訴人提供人力、
    材料施作完成，於93年5月18日竣工，被上訴人與台電公司
    結算總金額為新台幣（下同）1億6486萬8015元（含稅），
    亦即除實作實算之工程款外，尚有台電公司依據行政院頒布
    之「中央機關已訂約工程因應國內營建物價變動之物價調整
    處理原則」，增加給付之物價指數調整款336萬6465元，依
    照系爭次承攬合約書第5條之約定，此增加之給付款應作為
    兩造核算計價標準。詎被上訴人竟將物價指數調整款剔除，
    未作為本件次承攬合約應給付之合約金額計價標準，致其短
    少給付工程款329萬9136元（0000000×98%＝0000000元，含
    稅）。爰依系爭次承攬合約第5條約定之金額請求權，求為
    命被上訴人應給付329萬9136元，及自原審擴張聲明狀繕本
    送達被上訴人翌日（即94年4月21日）起加計法定遲延利息
    之判決。
二、被上訴人則以：其與台電公司間之承攬契約未附工程金額
    調整要點，該台電承攬契約第14條第1 項已明文約定不按物
    價指數調整，亦無同條第2 項得予調整之情事，而兩造間之
    系爭次承攬合約亦無類此約定，則上訴人請求物價指數調整
    款98%之金額，自非系爭次承攬合約第5條「合約金額」所能
    涵蓋。系爭工程業於93年7 月16日經台電公司驗收完畢，
    工程尾款亦經台電公司於93年9 月13日給付，其與台電公司
    間之承攬契約關係業已履行完畢，至於台電公司於93年10月
    28日就適用物價調整辦法調整之工程款，係其與台電承攬契
    約變更後之另一契約，與兩造間之系爭次承攬合約無涉，亦
    即物價指數調整款，係基於變更後之新契約而為給付，非在
    系爭次承攬合約第5 條約定「合約金額」之範圍內。其於
    93年10月11日已將工程尾款給付上訴人，兩造間次承攬合約
    關係業已履行完畢，足見兩造對於付款方式及工程款總價金
    並無疑義。倘若上訴人認為尚有未給付之工程款，怎會於93
    年9 月27日開立本票及定存單作為保固金。其與台電成立
    上開承攬契約當時，因人力調度緊迫，不得已以合約價款之
    98%發包予上訴人施作，只保留2 %之利潤實不敷成本，所以
    事後才會費盡心力，再向台電公司爭取承攬契約所無之物價
    調整款，上訴人於工程完工驗收後，才請求物價調整款之98
    %，有違公義及情理等語，資為抗辯。
三、原審判決上訴人全部敗訴，上訴人聲明不服，提起上訴，並
    於本院上訴減縮利息之請求，聲明求為判決如主文第1、2項
    所示，並陳明願供擔保，請准宣告假執行。被上訴人則答辯
    聲明：駁回上訴人之上訴；如受不利之判決，願供擔保請准
    宣告免為假執行。
四、本件經依民事訴訟法第463條準用同法第270條之1第1項第3
    款規定，整理並協議簡化爭點及不爭執點後，兩造同意僅就
    言詞辯論時所陳述之事實及主張之法律關係為論斷。查兩造
    就：被上訴人與台電公司於92年3 月12日簽訂「工程採購
    承攬契約書」，約定由被上訴人承攬「高雄區營業處92年甲
    工區○○○路工程帶料發包工程」，有工程採購承攬契約書
    在卷可稽（見原審卷第37至46頁）。兩造於92年3 月27日
    簽訂「工程發包合約書」，約定被上訴人將所承攬之上開工
    程轉包由上訴人施作，工程款依被上訴人與台電公司間承攬
    契約價款之98% 計價（含稅），有工程發包合約書在卷可稽
    （見原審卷第27至36頁）等情並不爭執，自堪信為真實。惟
    上訴人主張被上訴人於94年1 月11日向台電公司領取上開工
    程之物價指數調整款336 萬6465元（含稅），應屬於系爭次
    承攬合約第5條「合約金額」之範圍，依民法第148 條第2項
    誠實信用原則及第227 條之2第1項情事變更原則規定，其亦
    得請求被上訴人給付該物價指數調整款之98% 工程款之情，
    則為被上訴人所否認，並以前開情詞置辯。是以本件兩造爭
    執之重點厥為：
    物價指數調整款是否屬於系爭次承攬合約書第5 條約定之
      合約金額。
    上訴人得否請求被上訴人給付系爭物價指數調整款之98%
      工程款。茲分述於後。
五、物價指數調整款是否屬於系爭次承攬合約第5 條約定之合約
    金額：
  （一）經查，兩造間之次承攬合約第3條「合約文件」約定：
        「本合約包括下列文件：1.合約書。2.單價分析表。3.
        業主（即台電公司）與甲方（即被上訴人）之合約副本
        」、第26條「附件」1 項約定：「本合約之附件均視同
        合約之一部分」。是台電公司與被上訴人間就「高雄區
        營業處92年甲工區○○○路工程帶料發包工程」所為之
        承攬契約及特訂條款附件，自均屬於兩造間系爭次承攬
        合約內容之一部分，首堪認定。
  （二）上開物價指數調整款給付之始末，係先由被上訴人於93
        年5月24日以華通（機）第93145號函請台電公司依據行
        政院頒布之「中央機關已訂約工程因應國內營建物價變
        動之物價調整處理原則」（全文見本院卷(二)第24至27頁
        ），准予辦理契約變更及同意工程款物價指數調整（見
        原審卷第55至56頁），嗣台電公司高雄區營業處於93年
        10月19日以D高雄字第9310-0353號函復被上訴人同意辦
        理契約變更協議及依「台灣電力股份有限公司已訂約工
        程因應國內營建物價變動之物價調整辦法」（全文見本
        院卷(二)第20至21頁）調整工程款金額（見原審卷第49頁
        ）。被上訴人再於93年10月28日以華通（機）第93297
        號函復台電公司高雄區營業處，同意於承攬契約特訂條
        款增訂「台灣電力股份有限公司已訂約工程因應國內營
        建物價變動之物價調整辦法」及同意依該辦法調整工程
        款金額（見原審卷第50頁），始有本件物價指數調整款
        之給付。惟查，就被上訴人與台電公司間，有關上開調
        整工程款金額之磋商歷程，兩方均已明示屬於承攬契約
        之變更，亦即係在補充、延續或修改原92年3 月12日成
        立之台電承攬契約，並非於原約之外，另獨立締造一新
        生事件之契約，從而被上訴人辯稱此係其與台電承攬契
        約變更後之另一契約云云，尚難採信；又被上訴人同意
        依照台電公司之物價調整辦法，將92年10月1 日以後施
        作部分調整工程款，而上訴人工程施作至93年5 月18日
        始竣工，此有台電公司94年11月3日函1份附卷可稽（見
        院卷(二)第14頁），足見台電係就上訴人施作部分調整工
        程款。故調整工程款金額之變更協議，既係被上訴人與
        台電承攬契約內容之一部分，依據兩造次承攬合約第3
        條、第26條第1 項之約定，當然亦視同為兩造合約之一
        部分，自屬兩造次承攬合約第5 條所約定之合約金額範
        圍，上訴人之主張應屬可採。
六、上訴人得否請求被上訴人給付系爭物價指數調整款之98% 工
    程款：
    物價指數調整款屬於系爭次承攬合約第5 條「合約金額」之
    範圍，已如前述，則上訴人主張其得依據系爭次承攬合約第
    5 條之計價基準請求權，向被上訴人請求台電給付物價指數
    調整工程款總額336萬6465元之98% 即329萬9136元，應屬有
    據。再此調整增加給付之工程款，係業主台電公司依照行政
    院頒布之「中央機關已訂約工程因應國內營建物價變動之物
    價調整處理原則」，因應短期營建物價劇烈變動情事，無論
    原契約是否訂有物價調整規定，機關採購工程均同意按營造
    工程物價指數，辦理工程款調整之處理措施（見院卷(二)第24
    頁），顯見業主方面係本於營建物價變動情形，而為契約變
    更增加給付。觀諸系爭次承攬合約書第24條「本契約所需各
    種材料概由乙方（按即上訴人）自備」之約定，及被上訴人
    不爭執上訴人提供人力、材料施工完成之事實，該營建物價
    劇烈變動之危險，既係由上訴人一造負擔，則業主本於物價
    變動因素，而增加原約未規定之物價調整給付利益，亦應由
    上訴人一造享受，如此始符契約誠信原則。被上訴人抗辯此
    有違公義情理云云，拒不給付調整工程款總額336萬6465元
    之98%，應屬無理。
七、綜上，上訴人依契約請求權之法律關係，請求被上訴人給付
    329萬9136元及自擴張聲明狀繕本送達被上訴人翌日即94年4
    月21日（見本院言詞辯論筆錄）起至清償日止，按年息百分
    之五計算之遲延利息，於法並無不合。原審為上訴人敗訴之
    判決，除上訴人減縮利息之請求外，自有違誤，上訴意旨指
    摘原判決此部分不當，求予廢棄改判，為有理由，應由本院
    將原判決此部分（除上訴人減縮之利息請求部分，已駁回確
    定外）廢棄改判如主文第二項所示。並依兩造之聲請，各酌
    定如主文第四項所示相當擔保金額，為准免假執行之宣告。
八、本件事證已臻明確，兩造其餘攻擊防禦方法，核與判決結果
    無影響或非兩造協議之爭點，爰不一一論述，併此敘明。
九、據上論結，本件上訴為有理由，依民事訴訟法第450 條、第
    78條、第390條第2項、第392條第2項，判決如主文。
中    華    民    國    95    年    4     月    25    日
                    民事第十庭  審判長法  官  阮富枝
                                      法  官  黃豐澤
                                      法  官  陳財旺
正本係照原本作成。
被上訴人如不服本判決，應於收受送達後20日內向本院提出上訴
書狀，其未表明上訴理由者，應於提出上訴後20日內向本院補提
理由書狀（均須按他造當事人之人數附繕本）上訴時應提出委任
律師或具有律師資格之人之委任狀；委任有律師資格者，另應附
具律師資格證書及釋明委任人與受任人有民事訴訟法第466條之1
第1項但書或第2項所定關係之釋明文書影本。
中    華    民    國    95    年    4     月    26    日
                                      書記官  鄭淑昀
附註：
民事訴訟法第四百六十六條之一（第一項、第二項）：
對於第二審判決上訴，上訴人應委任律師為訴訟代理人。但上訴
人或其他法定代理人具有律師資格者，不在此限。
上訴人之配偶、三親等內之血親、二親等內之姻親，或上訴人為
法人、中央或地方機關時，其所屬專任人員具有律師資格並經法
院認為適當者，亦得為第三審訴訟代理人。


司法院資訊處製作；財團法人民間司法改革基金會備份。
